【裁判字號】    95,上,248
【裁判日期】    951121
【裁判案由】    返還定金等
【裁判全文】
臺灣高等法院臺中分院民事判決           95年度上字第248號
上  訴  人  丙○○（即林玲華）
上  訴  人  乙○○
                      號
上  訴  人  丁○○
被 上 訴人  甲○○
訴訟代理人  黃秀惠律師
上列當事人間請求確認抵押債權不存在等事件，上訴人對於中華
民國95年4月25日臺灣臺中地方法院93年度訴字第2682號第一審
判決提起上訴，本院於95年11月7日言詞辯論終結，判決如下：
    主  文
上訴駁回。
第二審訴訟費用由上訴人負擔。
    事實及理由
一、被上訴人起訴主張：(一)被上訴人以配偶即訴外人許鄭秀琴名
    義，於民國91年6月19日與上訴人丙○○（原名林玲華）訂
    立不動產買賣契約書，以總價新台幣（下同）650萬元，向
    丙○○買受坐落豐原市○○段204地號土地，被上訴人支付
    50萬元作為買賣定金，嗣因丙○○未履行移轉義務，被上訴
    人乃與丙○○協議解除買賣契約，由丙○○與訴外人游秋木
    （丙○○之養父，已死亡）共同簽發本票4紙作為退還該定
    金50萬元之用，惟丙○○事後並未依約給付上開本票票款，
    被上訴人乃向原法院聲請強制執行，查封拍賣游秋木所有坐
    落台中縣豐原市○○段地號204、209、211地號等土地、應
    有部分各為60/720（以下簡稱為系爭土地），始發現系爭土
    地因有上訴人丁○○之800萬抵押權登記，致拍賣無實益而
    核發債權憑證在案。(二)該抵押權登記係游秋木、丙○○與丁
    ○○間之通謀虛偽意思表示，由游秋木提供其所有系爭土地
    設定最高限額800萬元之抵押權與上訴人丁○○，存續期間
    自87年4月6日起至92年4月6日止，以擔保債務人丙○○對丁
    ○○之上開虛偽800萬元債權，並由台中縣豐原地政事務所
    於87年4月16日以87豐登字第108302號收件，於87年4月21日
    辦妥抵押權登記（下稱第一順位抵押權）。因訴外人游秋木
    業已死亡，丙○○為其唯一繼承人，基於繼承關係，自得請
    求抵押債權人即丁○○確認該債權不存在、及塗銷該等抵押
    權登記，因丙○○怠於請求確認該抵押債權不存在及塗銷抵
    押權登記，被上訴人為丙○○之債權人，爰依民法第242條
    第1項、第87條規定之法律關係，訴請確認上開抵押債權不
    存在，丁○○應塗銷上開抵押權。(三)丙○○與訴外人游秋木
    間並無債權債務關係存在，雙方竟通謀而為虛偽意思表示，
    由訴外人游秋木為債務人，提供系爭土地設定最高限額50 0
    萬元之抵押權與丙○○，存續期間自89年7月31日起至99年7
    月31日，以擔保訴外人游秋木對丙○○之上開虛偽500萬元
    債權，並由臺中縣豐原地政事務所於87年4月16日以87豐登
    字第108302號收件，於87年4月21日辦妥抵押權登記（下稱
    第二順位抵押權），爰訴請確認上開抵押債權不存在，丙○
    ○應塗銷上開抵押權。(四)上訴人乙○○與訴外人游秋木間亦
    無債權債務關係存在，雙方竟通謀而為虛偽意思表示，由訴
    外人游秋木為債務人，提供系爭土地設定最高限額800萬元
    之抵押權與乙○○，以擔保訴外人游秋木對乙○○之上開虛
    偽800萬元債權，並由臺中縣豐原地政事務所於90年1月31日
    以90豐登字第014950號收件，於90年1月31日辦妥抵押權登
    記（下稱第三順位抵押權），爰訴請確認上開抵押債權不存
    在，乙○○應塗銷上開抵押權。(五)乙○○與訴外人游秋木就
    系爭土地亦無買賣關係存在，惟雙方竟通謀而為虛偽意思表
    示，由訴外人游秋木為出賣人，將系爭土地預告登記與乙○
    ○，並由臺中縣豐原地政事務所於90年2月5日以90豐登字第
    18180號收件，於90年2月6日辦妥預告登記，爰訴請乙○○
    應塗銷系爭土地所為預告登記等語。
二、上訴人丁○○則辯以：其並未借錢給丙○○等語。
三、上訴人丙○○則以：其因患病、又有精神官能症，而其養父
    游秋木亦罹患老人痴呆症等病，需用醫藥費及生活費，始向
    丁○○陸續借錢，並設定第一順位抵押權，其等間並無通謀
    虛偽意思表示。又丙○○雖因繼承取得系爭土地所有權，惟
    依民法第762條但書規定，第二順位抵押權之存續，於丙○
    ○有法律上之利益，不因混同而消滅。
四、上訴人乙○○則辯以：其經營美容院，大學畢業，收入豐富
    ，父親莊進成，經營洛克馬股份有限公司，財力雄厚，有資
    力可以借給訴外人游秋木及丙○○，上開第三順位抵押權，
    絕非通謀虛設。又乙○○為保全將來發生之債權，請求預告
    限制登記，乃屬合法之登記等語。
五、原審判決：
    (一)確認臺中縣豐原地政事務所87年豐登字第108302號收件，
      登記日期87年4月21日，權利人丁○○，債務人丙○○，
      設定義務人游秋木，就坐落臺中縣豐原市○○段204地號
      、209地號、211地號土地，應有部分各為60/720，所共同
      擔保設定本金最高限額800萬元之抵押債權不存在。丁○
      ○應塗銷上開抵押權。
    (二)確認臺中縣豐原地政事務所87年豐登字第126540號收件，
      登記日期89年8月3日，權利人丙○○，債務人兼設定義務
      人游秋木，就坐落臺中縣豐原市○○段204地號、209地號
      、211地號土地，應有部分各為60/720，所共同擔保設定
      本金最高限額500萬元之抵押債權不存在。丙○○應塗銷
      上開抵押權。
    (三)確認臺中縣豐原地政事務所90年豐登字第014950號，登記
      日期90年1月31日，權利人乙○○，債務人兼設定義務人
      游秋木，就坐落臺中縣豐原市○○段204地號、209地號、
      211地號土地，應有部分各為60/720，所共同擔保設定本
      最高限額800萬元之抵押債權不存在。乙○○應將上開抵
      押權塗銷。
    (四)乙○○應塗銷臺中縣豐原地政事務所90年2月5日第18180
      號收件，登記日期90年2月6日，請求權人乙○○，義務
      人游秋木，就坐落臺中縣豐原市○○段204地號、209地號
      、211地號土地，應有部分各為60/720所為預告登記。
    上訴人不服原判決，提起本件上訴。
六、上訴人於本院聲明，求為判決：
    (一)原判決廢棄。
    (二)被上訴人於第一審之訴駁回。
    並補充陳述稱：
    (一)丁○○雖曾於87間出具切結書表明其與游秋木間無借貸關
      係，然該切結書至多僅能證明雙方於87年10月19日當時無
      債權債務關係，並不表示嗣後無任何債權債務關係；況丙
      ○○確向丁○○借款25萬元，有88年1月31日之債務抵債
      同意書影本在卷可證。又丙○○就系爭土地之第二順位最
      高限額抵押權、及乙○○之第三順位最高限額抵押權，存
      續期間分別為99年7月31日、及無存續期間，丙○○、乙
      ○○就該抵押權有無債權，顯未至結算期限，其債權縱尚
      未發生，亦不能認其最高限額抵押權不存在。再者，乙○
      ○與游秋木為祖孫關係，縱系爭土地負債大於價值，惟乙
      ○○亦非毫無購買之可能，土地之預告登記並無對抗或妨
      礙法院強制執行之效力，則被上訴人不論基於債權人或共
      有人地位，其法律上利益均不受影響。
    (二)丙○○與被上訴人間就上開50萬元之土地買賣定金，因買
      賣不成須返還，雙方訂於91年10月31日返還，並約定一角
      高額利率，有協議書可証。又被上訴人已將該50萬元之債
      權讓與予訴外人陳思篤，被上訴人已非本件債權人、或利
      害關係人，其當事人顯不適格等語。
七、被上訴人於本院聲明，求為判決：上訴駁回。
    並補充陳述稱：
    (一)最高限額抵押契約定有存續期間者，其期間雖未屆滿，然
      若其擔保之債權所由生之契約已合法終止（或解除或以其
      他原因而消滅），且無既存之債權，而將來亦確定不再發
      生債權，其原擔保之存續期間內，所可發生之債權，已確
      定不存在，依抵押權之從屬性，應許抵押人請求塗銷抵押
      權設定登記，庶符衡平法則。又最高限額抵押權與一般抵
      押權同，亦具有從屬之性質，若最高限額抵押權所擔保之
      債權已確定不存在，且確定的不再發生而消滅時，縱最高
      限額抵押權之存續期間尚未屆滿，亦應認最高限額抵押權
      亦隨之而消滅。
    (二)上訴人丁○○部分：本件為消極確認之訴，依據舉證責任
      分配原則，自應由丁○○就其與丙○○間關於抵押權存續
      內借貸關係存在之事實負舉證責任。丁○○迄今無法就其
      與丙○○間於最高限額抵押契約擔保存續期間內債權發生
      之事實，提出任何證明，則該擔保債權於期間屆滿時既已
      確定並未發生，依抵押權之從屬性，自應許抵押人請求塗
      銷抵押權定登記。
    (三)上訴人丙○○部分：丙○○業經台中縣政府核定為低收入
      戶，並無任何資力，又無所得，實無法借500萬元予游秋
      木，丙○○就此亦始終無法舉證，則系爭擔保債權於期間
      屆滿時既已確定並未發生，依抵押權之從屬性，自應許抵
      押人請求塗銷抵押權定登記。
    (四)上訴人乙○○部分：系爭土地總價僅200多萬元，卻已設
      定達2,100萬元抵押權，再以買賣為由設定預告登記，實
      有違經驗法則，均顯屬通謀虛偽意思表示等語。
八、按判決書內應記載之理由，如第二審關於攻擊或防禦方法之
    意見及法律上之意見與第一審判決相同者，得引用之；如有
    不同者，應另行記載。關於當事人提出新攻擊或防禦方法之
    意見，應併記載之。民事訴訟法第454條第2項定有明文。經
    查：原判決認定系爭土地上開第一、二、三順位抵押權、及
    預告登記，俱屬通謀虛偽意思表示，被上訴人為丙○○之債
    權人，乃法律上之利害關係人，上開虛偽之登記，已影響被
    上訴人債權之求償，被上訴人有法律上不安狀態存在，而有
    即受確認判決之法律上利益，而為被上訴人上開勝訴之判決
    ，原判決就兩造之攻擊或防禦方法，所記載之理由，經核並
    無違誤，且與法相符，為本院所採，爰均引用之（請參考第
    一審判決書第5至8頁記載），不再贅述。被上訴人於本院並
    未再提出不同、或新防禦方法，而上訴人丙○○雖以系爭第
    一至三順位抵押權均尚未至結算期限，其債權目前縱尚未發
    生，亦不能認其最高限額抵押權不存在云云，惟查：丁○○
    於本院言詞辯論中，又自認其與丙○○間並無任何借貸關係
    存在，系爭之紛爭與其無關等語甚詳（見本院卷第87頁），
    足見；系爭第一順位抵押權確屬虛偽不實；又第二、三順位
    抵押權既有原判決所認定虛偽不實之理由，即屬無效，縱該
    等順位抵押權所設定抵押契約擔保存續期間尚未屆至，亦不
    生所謂未至結算期限，債權可能於日後陸續發生，而不能認
    定該最高限額抵押權不存在之立論。再丙○○以被上訴人已
    將該50萬元之債權讓與予訴外人陳思篤，被上訴人已非本件
    債權人、或利害關係人，當事人有不適格之情事一節，惟此
    部分已為被上訴人於本院言詞辯論中否認，並以：因系爭之
    糾紛，其於嗣後並未讓與該債權等語甚詳（見同上頁），則
    丙○○此部分所辯，亦無足採。
九、綜上所述，被上訴人本於通謀虛偽意思表示無效法律關係，
    訴請確認系爭第一、二、三順位抵押權所擔保之抵押債權、
    及預告登記不存在，丁○○、丙○○、乙○○應分別塗銷第
    一、二、三順位抵押權、及預告登記，為有理由。原審以被
    上訴人請求，核屬有據，予以准許，均核與法相符，上訴人
    猶執詞上訴，為無理由，應予駁回。
十、本案事實已臻明確，兩造其餘攻擊防禦方法，不足以影響
    本判決結果，爰不一一論述，併此敘明。
據上論結：本件上訴為無理由，依民事訴訟法第449條第1項、第
78條、第85條第1項前段，判決如主文。
中    華    民    國    95    年    11    月    21    日
                    民事第四庭審判長法  官   黃斐君
                                    法  官   陳蘇宗
                                    法  官   張浴美
以上正本係照原本作成。
如對本判決上訴，須於收受判決送達後二十日內向本院提出上訴
書狀，其未表明上訴理由者，應於提出上訴後二十日內向本院提
出上訴理由書 (須按他造人數附具繕本)。
上訴時應提出委任律師為訴訟代理人之委任狀。具有民事訴訟法
第四百六十六條之一第一項但書或第二項之情形為訴訟代理人者
，另應附具律師及格證書及釋明委任人與受任人有該條項所定關
係之釋明文書影本。
                                    書記官   郭振祥
中    華    民    國    95    年    11      月    22  日
                                                      Ｄ


司法院資訊處製作；財團法人民間司法改革基金會備份。
